ACORDAO-COMPLETO-2378425

ACÓRDÃO 2875/2019 ATA 46/2019 - PLENÁRIO

VISTOS, relatados e discutidos os presentes autos em que são apreciados Embargos de Declaração opostos contra o Acórdão 2204/2018-TCU-Plenário;
	ACORDAM os Ministros do Tribunal de Contas da União, reunidos em Sessão do Plenário, ante as razões expostas pelo Relator, em:
9.1. conhecer dos Embargos de Declaração, com fundamento nos art. 34, caput, da Lei nº 8.443/1992, c/c art. 287 do Regimento Interno/TCU para, no mérito, rejeitá-los;
	9.2. alertar a empresa Due Promoções e Eventos Ltda. que a interposição de novos embargos, meramente protelatórios e tratando de matéria já analisada e rejeitada pelo Tribunal, podem ser recebidas como mera petição, podendo dar ensejo à aplicação da multa prevista no art. 1.026, § 2º, do Código de Processo Civil, além de não suspenderem o trânsito em julgado da condenação imposta à empresa por meio do Acórdão 95/2016-TCU-Plenário;
	9.3. dar ciência desta deliberação à embargante.

Embargos de declaração contra acórdão que rejeitou embargos de declaração anteriormente interpostos pelos recorrentes em face de deliberação que não conheceu recurso de reconsideração diante de acórdão que julgou suas contas irregulares e condenou-a ao pagamento de débito e de multa em razão de irregularidades cometidas em pregão eletrônico que tinha por objetivo o registro de preços para contratação de serviços de organização de eventos.

Secretaria Executiva do Ministério das Cidades.

3. Recorrentes: Due Promoções e Eventos Ltda. (06.126.855/0001-40).

13.1. Ministros presentes: José Mucio Monteiro (Presidente), Walton Alencar Rodrigues, Benjamin Zymler, Aroldo Cedraz (Relator), Raimundo Carreiro, Ana Arraes e Vital do Rêgo.
13.2. Ministro-Substituto convocado: Augusto Sherman Cavalcanti.
13.3. Ministros-Substitutos presentes: Marcos Bemquerer Costa e André Luís de Carvalho.

ACORDAO-COMPLETO-2530744

Acórdão de Relação 779/2022 - Plenário

Acórdão de Relação

ACORDAO-COMPLETO-2446388

Acórdão de Relação 148/2021 - Plenário

AROLDO CEDRAZ

Tratam os autos, originalmente, de Tomada de Contas Especial resultante da conversão de Representação oferecida pelo Ministério Público/TCU (TC Processo 013.327/2009-1) , acerca de irregularidades no Pregão Eletrônico 15/2007, do Ministério das Cidades, que tinha por objetivo o registro de preços para a contratação da prestação de serviços de organização de eventos.
2.	Por meio do Acórdão 95/2016-TCU-Plenário, o Tribunal julgou irregulares, dentre outras, as contas da empresa Due Promoções e Eventos Ltda., condenando-a ao pagamento do débito apurado nos autos, bem como aplicando-lhe a multa prevista no art. 57 da Lei nº 8.443/1992. 
3.	Irresignada, a referida empresa manejou sucessivos embargos de declaração, recurso de reconsideração e novamente embargos de declaração, todos não conhecidos, rejeitados ou improvidos, culminando com a interposição dos presentes embargos, os quais foram instruídos pela Secretaria de Recursos, in verbis (peça 343) : 
INTRODUCÃO
Trata-se de embargos de declaração opostos pela empresa Due Promoções e Eventos Ltda. (peça 319) , em face do Acórdão 2204/2018-TCU-Plenário (peça 299) , que conheceu os embargos de declaração opostos contra decisão que não conheceu de recurso de reconsideração por intempestividade e não apresentação de fatos novos, porém, rejeitando-os, no mérito, em razão de o acórdão embargado não apresentar obscuridade, omissão ou contradição.
HISTÓRICO
2.1. Cuidam os autos de Tomada de Contas Especial que se originou de processo de Representação (TC Processo 013.327/2009-1) iniciado pelo Ministério Público junto ao Tribunal de Contas da União e que foi constituído por força do Acórdão 2764/2012-TCU-Plenáriolena¿rio (peça 4) . A representação tratou de potenciais irregularidades cometidas no âmbito do Pregão Eletrônico 15/2007 do Ministério das Cidades, que tinha por objetivo o registro de preços para contratação de serviços de organização de eventos.
2.2. Em essência, restou configurado nos autos que a empresa vencedora, Dialog Serviços de Comunicação e Eventos Ltda., atualmente denominada Due Promoções e Eventos Ltda., venceu o certame com proposta de preços maculada pelo denominado jogo de planilhas, em desacordo com as regras insculpidas no artigo 48, II, da Lei 8.666/93, o que acarretou prejuízos aos cofres públicos. Itens do orçamento vencedor chegaram a carregar sobrepreço entre 69% e 903% em relação a¿ média dos preços pesquisados pelo TCU.
2.3. Dentre as irregularidades constatadas no âmbito do procedimento licitatório, destacam-se:
a) elaboração de orçamento superestimado em relação a¿ pesquisa de preços realizada pelo órgão licitante;
b) desconsideração por parte da Administração dos preços praticados em outras licitações;
c) obtenção do menor preço global, pela empresa Dialog, mediante cotação de valores irrisórios para itens menos empregados na realização de eventos;
d) superestimativa do orçamento elaborado pela contratante, o que comprometeu a análise do orçamento e da média dos valores ofertados pelos concorrentes como parâmetro para constatar o sobrepreço contido na proposta vencedora;
e) exame deficiente da exequibilidade dos preços ofertados, realizado em função do preço global da proposta, e não dos itens que as compunham.
2.4. O processo foi apreciado por meio do Acórdão 95/2016-TCU-Plenário, que julgou irregulares as contas da empresa Due Promoções e Eventos Ltda., sucessora da empresa Dialog Serviços de Comunicação e Eventos Ltda., juntamente com as dos Srs. Francisco de Assis Rodrigues Fróes, Renato Stoppa Candido e Jose¿ Maria Martins e da Sra. Magda Oliveira de Myron Cardoso, condenando-os solidariamente ao ressarcimento dos débitos apurados, além de multas individuais (peça 184) .
2.5. Em face da decisão condenatória, a empresa Due Promoção e Eventos Ltda. e os Srs. Renato Stoppa Cândido e Francisco Fróes opuseram embargos declaratórios (peças 211, 214 e 220, respectivamente) , os quais foram apreciados mediante o Acórdão 1483/2016-TCU-Plenário (peça 221) no sentido de não conhecer os aclaratórios opostos pelo Sr. Francisco Fróes, por restarem intempestivos, e conhecer dos demais, para, no mérito, negar-lhes provimento.
2.6. Na sequência, os mencionados responsáveis, bem como o Sr. Luiz Cezar Ribeiro da Silva, interpuseram recursos de reconsideração (peças 232-234 e 250) , que foram apreciados por meio do Acórdão 1303/2018-TCU-Plenário (peça 260) . Os recursos dos responsáveis foram não conhecidos por restarem intempestivos e não apresentarem fatos novos e, o apelo apresentado pelo Sr. Luiz Cezar, não conhecido por absoluta ausência de interesse recursal.
2.7. Com o objetivo de suprir alegadas omissão, obscuridade e contradição contidas na última decisão, a empresa Due Promoções e Eventos Ltda. e o Sr. Renato Stoppa Candido opuseram embargos de declaração (peças 280 e 285, respectivamente) , sendo apreciados pelo Acórdão 2204/2018-TCU-Plenário (peça 299) , que conheceu do aclaratórios, rejeitando-os, mérito.
2.8. Em face dessa decisão, a empresa Due Promoções e Eventos Ltda. opõe novos embargos de declaração (peça 319) , sendo os autos encaminhados à Serur pelo Relator, Ministro Aroldo Cedraz, para exame de admissibilidade e mérito do apelo (peça 342) .
ADMISSIBILIDADE
3.1. Quanto aos requisitos gerais para conhecimento do recurso interposto pela empresa Due Promoções e Eventos Ltda., observa-se que (i) o recurso é tempestivo, uma vez que a recorrente foi notificada acerca do Acórdão 2204/2018-TCU-Plenário mediante o Ofício 439/2018-TCU/SecexAdministração (peça 312) no dia 2/10/2018 (peça 321) e os presentes embargos foram opostos no dia 5/10/2018 (peça 319) , totalizando, portanto, o transcurso de dois dias; (ii) não houve perda do objeto; (iii) a peça atende ao princípio da singularidade recursal; e (iv) a recorrente possui interesse e legitimidade recursal, pois trata-se de responsável já arrolada nos autos, nos termos do artigo 144, § 1º, do RI/TCU.
3.2. Com estas considerações, vislumbram-se atendidos os requisitos gerais de admissibilidade dos embargos.
3.3. Quanto ao requisito específico, em conformidade com o art. 287, caput, do Regimento Interno (RI/TCU) , os embargos de declaração devem ser utilizados quando houver obscuridade, omissão ou contradição em acórdão do Tribunal, devendo o recorrente apontar o vício que pretende impugnar no corpo da decisão.
3.4. No caso da empresa Due Promoções e Eventos Ltda., é apontado que, no Acórdão 2204/2018-TCU-Plenário, que apreciou seus os primeiros embargos, houve omissão, visto que não foram consideradas as informações trazidas aos autos a respeito da data de interposição do recurso de reconsideração, restringindo-se a afirmar que tal apelo foi apresentado em 22 dias, fora do prazo regimental. Acrescenta que o Acórdão 1303/2018-TCU-Plenário, que julgou seu recurso de reconsideração, considerou o apelo intempestivo, quando, na verdade, o requisito foi satisfeito (peça 319, p. 1-4, itens 3-12) .
3.5. Em face dos princípios da racionalidade administrativa, economia e celeridade processuais, verifica-se oportuno e conveniente realizar, desde já, a análise de mérito dos presentes embargos. Tal medida, que encontra guarida no art. 51, inciso II, da Resolução TCU 253/2012, também foi requerida pelo relator do feito, o Exmo. Ministro Aroldo Cedraz, em despacho acostado à peça 342.
MÉRITO
4.1. Delimitação
Constitui objeto do presente recursos definir se houve ou não omissão, contradição e obscuridade no acórdão embargado.
5. Da omissão, contradição e obscuridade do acórdão embargado
5.1.A empresa Due Promoções e Eventos Ltda. argumenta que a decisão embargada restou omissa, com base nos seguintes argumentos:
a) não foram consideradas as informações trazidas aos autos a respeito da data de interposição do recurso de reconsideração. O acórdão embargado restringiu-se em afirmar que tal apelo foi apresentado em 22 dias, fora do prazo regimental, devendo ser considerados, para a contagem da tempestividade, feriados, pontos facultativos, dentre outros (peça 319, p. 1-3, itens 3-7) ;
b) o Acórdão 1303/2018-TCU-Plenário, que julgou seu recurso de reconsideração, considerou o apelo intempestivo, quando, na verdade, o requisito da tempestividade foi satisfeito (peça 319, p. 3-4, itens 8-12) .
Análise 
5.2. Não assiste razão à Due Promoções e Eventos Ltda. no que diz respeito à omissão relativa à contagem de prazo da tempestividade do recurso de reconsideração manejado pela recorrente contra a decisão condenatória, o Acórdão 95/2016-TCU-Plenário, no âmbito do Acórdão 2204/2018-TCU-Plenário, decisão que julgou os primeiros aclaratórios da recorrente.
5.3. Observa-se que o Acórdão 2204/2018-TCU-Plenário fundamentou sua decisão no exame de admissibilidade da Serur (peças 253, 256 e 257) , que concluiu pela intempestividade do recurso de reconsideração, sendo corroborado pelo Ministério Público junto ao TCU (peça 259) , conforme consignado no voto condutor do acórdão embargado (peça 300, item 7) :
Relativamente às omissões, escorreito o exame de tempestividade efetuado em sede do Recurso de Reconsideração, como bem pontuado pela Serur, eis que a empresa Due Promoções e Eventos Ltda. interpôs o recurso após o período total de 22 dias, em desacordo com o prazo regimental para apresentação dessa espécie de apelo, de 15 dias (art. 285, caput, do Regimento Interno/TCU) , ausente também a superveniência de fatos novos, a suplantar a intempestividade dentro do prazo de 180 dias após o término do prazo inicial.
5.4. No mesmo sentido foi a apreciação do Acórdão 1303/2018-TCU-Plenário (peça 260) , ao considerar o referido exame de admissibilidade para embasar a decisão pela intempestividade do recurso de reconsideração interposto pela empresa Due Promoções e Eventos Ltda. (peça 234) .
5.5. A análise da tempestividade realizada pela Serur contemplou todos os requisitos estabelecidos pela Lei 8.443/92 e pelo Regimento Interno/TCU para contagem do transcurso do prazo recursal, conforme demonstrado a seguir:
a) Data da notificação do Acórdão 95/2016-TCU-Plenário (decisão original) : 7/3/2016 (peça 201) ;
b) Data de interposição dos embargos de declaração: 15/3/2016 (peça 211) ;
c) Data da notificação à recorrente do Acórdão 1483/2016-TCU-Plenário (decisão que julgou os aclaratórios) : 17/6/2016 (peça 229) ;
d) Data de protocolização do recurso de reconsideração interposto pela recorrente: 4/7/2016 (peça 234) .
5.6. O art. 34, § 2º, da Lei 8.443/92 estabelece que a oposição de embargos declaratórios é causa de suspensão do prazo para interposição de recurso de reconsideração. Com isso, considerando o lapso ocorrido entre a notificação da decisão original e a oposição dos referidos embargos e o prazo compreendido entre a notificação da deliberação que julgou aos embargos e a interposição do presente recurso, chega-se à seguinte situação:
1º lapso: de 7/3/2016 a 15/3/2016, somam-se sete dias, visto que "a data de início do prazo é contada a partir do primeiro dia em que houver expediente no Tribunal", nos termos do art. 19, §3º, da Resolução/TCU 170/2004, no caso, foi dia 8/3/2018, e que o dia da interposição dos embargos não é considerado para efeito de contagem, por haver a suspensão do prazo a partir da interposição do recurso; 
2º lapso: de 17/6/2016 a 4/7/2016, somam-se quinze dias, considerando que o termo a quo foi dia 20/6/2016.
5.7. Com isso, o recurso de reconsideração foi interposto após transcorrerem um total 22 dias, prazo superior aos 15 dias estabelecido no art. 285, caput e § 2º do RI/TCU, concluindo-se, portanto, pela intempestividade do apelo apresentado pela empresa Due Promoções e Eventos Ltda.
5.8. Cabe destacar ainda que a referida análise da tempestividade sopesou que as notificações foram entregues em endereço válido do procurador da recorrente, de acordo com a informação constante à peça 190 e conforme disposto no art. 179, II, § 7º do RI/TCU.
5.9. Adicionalmente, importa esclarecer que, nos termos do art. 183 do RI/TCU, os prazos recursais são contados dia a dia, bem como é o entendimento do Acórdão 2303/2010-TCU-Primeira Câmara, da relatoria do Ministro-Substituto Marcos Bemquerer, que apresenta o seguinte enunciado: "A contagem do prazo para interposição de embargos é feita dia-a-dia a partir da data da notificação, excluindo-se o dia de início e incluindo-se o do vencimento.".
5.10. 	Por fim, em que pese a intempestividade do recurso de reconsideração, por força do art. 285, § 2º, do Regimento Interno/TCU, o apelo seria conhecido na superveniência de fatos novos dentro do período de 180 dias após o término do prazo de quinze dias. Ocorre que o exame de admissibilidade da Serur entendeu não restar atendido esse requisito em virtude da inexistência de fatos novos no expediente recursal, que culminou no não conhecimento da impugnação da recorrente.
5.11. Dessa forma, não procede a alegação de omissão ocorrida na decisão que apreciou os aclaratórios opostos pela empresa Due Promoções e Eventos Ltda. em face da decisão que apreciou seu recurso de reconsideração.
CONCLUSÃO
6. Por todo o exposto, considerando-se que o embargante não trouxe elementos que demonstram a ocorrência de omissão, contradição ou obscuridade no acórdão embargado, propõe-se conhecer dos embargos para rejeitá-los quanto ao mérito.
7. Adicionalmente, em virtude do esclarecimento do exame de tempestividade do recurso de reconsideração e da ausência dos suscitados vícios no acórdão embargado, entende-se que futura apresentação de novos embargos pode ser tratada como medida notadamente protelatória e, nos termos do art. 287, § 6º, do RITCU, ser recebida como mera petição, sem a obtenção de efeito suspensivo, em consonância com a jurisprudência do TCU (Acórdão 158/2002-TCU-Plenário, e Acórdãos 1.572/2003, 1.488/2004 e 2.552/2004, da 1ª Câmara) .
8.	Nesse sentido, é possível o TCU aplicar a correspondente multa por litigância de má-fé, com fulcro no art. 58 da Lei  8.443, de 1992, nos arts. 15 e 1.026, § 2º, do Código de Processo Civil e no art. 298 do RITCU, em sintonia, com o Acórdão 593/2017-TCU-Plenário, e com o Acórdão 1662/2019-TCU-Segunda Câmara.
PROPOSTA DE ENCAMINHAMENTO
9. Ante o exposto, propõe-se:
a) conhecer dos embargos de declaração opostos pela empresa Due Promoções e Eventos Ltda., por preencherem os requisitos de admissibilidade aplicáveis à espécie, para, no mérito, rejeitá-los, nos termos do art. 34 da Lei 8.443/92, c/c o art. 287 do Regimento Interno/TCU;
b) alertar a empresa Due Promoções e Eventos Ltda., além do seu representante legal, que futura apresentação de novos embargos pode ser tratada como medida meramente protelatória e, nos termos do art. 287, § 6º, do RITCU, ser recebida como mera petição, sem a obtenção de efeito suspensivo, podendo o TCU eventualmente aplicar, ainda, a correspondente multa por litigância de má-fé, nos termos do art. 58 da Lei 8.443, de 1992, dos arts. 15 e 1.026, § 2º, do Código de Processo Civil e do art. 298 do RITCU;
b) encaminhar os autos ao Gabinete do Exmo. Aroldo Cedraz, relator recursal, nos termos do Despacho de peça 342; e
c) à unidade técnica de origem, dar ciência à embargante e aos órgãos/entidades interessados do teor da decisão que vier a ser adotada, encaminhando-lhes cópia.
É o Relatório.

Valério Alvarenga Monteiro de Castro (OAB/DF 13.398) e Fabiana Cristina Uglar Pin (OAB/DF 26.394).

Não atuou.

EMBARGOS DE DECLARAÇÃO. TOMADA DE CONTAS ESPECIAL. CONHECIMENTO. AUSÊNCIA DE OMISSÃO, OBSCURIDADE OU CONTRADIÇÃO. REDISCUSSÃO DO MÉRITO. IMPOSSIBILIDADE. REJEIÇÃO. CIÊNCIA. 1. Rejeitam-se embargos de declaração na ausência de obscuridade, omissão ou contradição na deliberação recorrida. 2. Configurado o intuito meramente protelatório dos embargos de declaração, o TCU pode declarar que a oposição de novos embargos não suspende a consumação do trânsito em julgado da deliberação original.

TOMADA DE CONTAS ESPECIAL (TCE)

Secretaria de Recursos.

Os embargos preenchem os requisitos previstos no art. 34 da Lei nº 8.443/1992, c/c o art. 287 do Regimento Interno/TCU, e devem ser conhecidos, conforme exame de admissibilidade levado a efeito pela Secretaria de Recursos (peça 343) .
2.	No que se refere à análise de admissão, esclareço que o TCU já firmou orientação no sentido de que, em recursos da espécie, exclui-se do juízo de admissibilidade o exame, ainda que em cognição superficial, da existência de obscuridade, omissão ou contradição na decisão recorrida, cuja verificação deve ser remetida para o seu juízo de mérito (Acórdão 2883/2015-TCU-Plenário, 2.062/2015 - Plenário e 1.518/2015 - Plenário; Acórdão 7774/2015-TCU-Primeira Câmara e Acórdão 2777/2014-TCU-Segunda Câmara) .  
3. 	Ao examinar a extensa argumentação oferecida na peça recursal, a unidade técnica especializada concluiu que não prosperam as razões da embargante, visto que não foram trazidos elementos aptos a demonstrar omissões, contradições ou obscuridades no aresto embargado.
4.	Desse modo, a Serur pugna pela rejeição dos embargos e pelo endereçamento de alerta à empresa Due Promoções e Eventos Ltda., no sentido de que a apresentação de novos embargos pode configurar medida protelatória, inclusive aventando a possiblidade da aplicação, pelo Tribunal, da correspondente multa por litigância de má-fé, nos termos do art. 58 da Lei 8.443/1992 e dos arts. 15 e 1.0256, § 2º, do Código de Processo Civil, e do art. 298 do Regimento Interno/TCU. 
5.	Verifico assistir razão à Serur, que abordou, com bastante propriedade, em sua minudente instrução, todas as questões necessárias ao deslinde do feito. 
6.	Sendo assim, acolho como razões de decidir os argumentos oferecidos pela unidade técnica e entendo que o Tribunal deve proferir julgamento pelo conhecimento e rejeição dos presentes embargos declaratórios.	 
7.	Como visto no relatório precedente, as alegações objetivam, em último propósito, não apenas a superação de questões referentes à aferição da cronologia das comunicações processuais, mas também a reabertura da discussão de questões de mérito relativas ao julgamento pela irregularidade das contas, na tentativa de afastar a condenação havida em desfavor da empresa (itens 10 a 13 da peça 319) , usando-se a via inadequada dos embargos.
8.	Nesse contexto, considerando o caráter pedagógico que pode ser conferido às deliberações do Tribunal, prudente alertar que os embargos de declaração visam a complementar e a aclarar a decisão embargada, produzindo efeito integrativo (Acórdão 6011/2015-TCU-Segunda Câmara) , tendo como principal objetivo o de "permitir o acabamento do julgado, a fim de que sejam aclaradas as obscuridades, eliminadas as contradições e supridas as omissões passíveis de terem ocorrido na deliberação embargada", o que não ocorre na presente fase, visto inexistirem vícios no aresto embargado. 
9.	Nesse passo, ainda que cabíveis, por exemplo, novos embargos contra decisões prolatadas em sede de embargos, cabe informar que o segundo recurso de natureza declaratória deve ter como alvo exclusivamente o julgado proferido nos primeiros embargos interpostos (ex. gratia Acórdão 726/2014-TCU-Plenário) e não questões de mérito relativas a deliberações pretéritas, anteriores ao primeiro recurso. 
10.	Assim, cumpre esclarecer, em linha com a posição defendida pela Serur, que é inadmissível a interposição de novos embargos, com caráter manifestamente protelatório, visando a obstar, em última análise, o trânsito em julgado do aresto condenatório.
11.	Nessa seara, oportuno trazer à baila recente deliberação (Acórdão 593/2017-TCU-Plenário) na qual o eminente Ministro Bruno Dantas, ao ter presentes segundos embargos com conteúdo assemelhado ao dos primeiros, examinando repetitivos apelos declaratórios, assim se manifestou:
"3. No cenário jurídico atual, não se concebe a existência de direitos absolutos e ilimitados, porquanto o exercício de direito deve observar a função social que sua essência requer. Há um gravame plural no direito singular. Daí não ser mais tolerável o exercício amoral e antissocial de direito subjetivo, mesmo com perfeita subsunção à fria leitura do dispositivo normativo. Por isso diz o Código Civil:
'Art. 186. Também comete ato ilícito o titular de um direito que, ao exercê-lo, excede manifestamente os limites impostos pelo seu fim econômico ou social, pela boa-fé ou pelos bons costumes.'
4. O mesmo ocorre no direito processual. Também não é mais admissível que o processo seja utilizado como instrumento de prejudicar direitos, ocultar a verdade, retardar ou dificultar a aplicação da lei. A concepção moderna de processo prescreve ser ele o meio, e não o fim em si mesmo.
[...]
6. Sabe-se que a Constituição Federal assegura aos litigantes, em processo judicial ou administrativo, e aos acusados em geral o contraditório e ampla defesa (art. 5º, inc. LV) . E recurso constitui um mecanismo apropriado para o exercício dessas garantias. Mas se a garantia processual em si não é absoluta, menos o é seu instrumento.
[...]
8. No caso concreto, ao analisar o comportamento do recorrente, percebe-se o nítido intento de dificultar o exercício das competências constitucionais por este Tribunal, mediante reiteração de expedientes recursais para os quais já houve apreciação da matéria impugnada, com negativa do pleito.
9. Maliciosamente, o recorrente tem forçado o reexame da matéria por sucessivos embargos de declaração, tumultuando o processo e furtando do corpo técnico desta Casa e dos membros deste colegiado tempo que poderia estar sendo utilizado em processos de maior materialidade e relevância.
[...]
12. Em face do princípio da inafastabilidade de jurisdição, se o interessado entender que seu direito encontra-se obstado por ilegalidade ou inconstitucionalidade, poderá provocar o Poder Judiciário, ao invés de dar aos embargos de declaração fim nitidamente ilícito.
13. Ao debruçar sobre os nossos normativos, notei que a temática do abuso de direito recursal ainda não foi objeto de regulamentação no âmbito desta Casa. Contudo, nem por isso o ilícito será premiado com a impunidade, já que, em lacunas, é plenamente cabível a aplicação subsidiária do regramento do CPC, conforme autorização do art. 298 do RI/TCU:
'Art. 298. Aplicam-se subsidiariamente no Tribunal as disposições das normas processuais em vigor, no que couber e desde que compatíveis com a Lei Orgânica.'
14. A lacuna apta a ensejar a aplicação subsidiária é vislumbrada pela inexistência de penalidade específica nos normativos do TCU. Por outro lado, o mesmo comportamento se subsome à conduta prevista no §2º do art. 1.026 do NCPC, que prevê como consequência jurídica multa ao embargante:
'§ 2º Quando manifestamente protelatórios os embargos de declaração, o juiz ou o tribunal, em decisão fundamentada, condenará o embargante a pagar ao embargado multa não excedente a dois por cento sobre o valor atualizado da causa.'
15. O Novo CPC ainda eleva a multa em caso de reiteração (art. 1.026, §3º) e proíbe terceira oposição com igual objetivo, a teor do §4º:
'§ 3º Na reiteração de embargos de declaração manifestamente protelatórios, a multa será elevada a até dez por cento sobre o valor atualizado da causa, e a interposição de qualquer recurso ficará condicionada ao depósito prévio do valor da multa (...) .
§ 4º Não serão admitidos novos embargos de declaração se os 2 (dois) anteriores houverem sido considerados protelatórios'." 
12.	Naquela assentada, foi aplicada multa ao embargante, o que autoriza, no presente processo, o endereçamento de alerta à recorrente, conforme proposto, no sentido de que novos embargos, com fins protelatórios, versando sobre matéria já analisada e rejeitada pelo Tribunal, poderão ensejar a aplicação da multa prevista no art. 1.026, § 2º, do Código de Processo Civil. 
13. 	Por fim, pertinente informar à empresa Due Promoções e Eventos que a oposição sucessiva de embargos declaratórios, sem os fundamentos para tanto, não suspenderá o trânsito em julgado da condenação imposta por meio do Acórdão 95/2016-TCU-Plenário.
 	Ante o exposto, Voto por que este Tribunal adote a minuta de deliberação que submeto ao Colegiado.
TCU, Sala das Sessões Ministro Luciano Brandão Alves de Souza, em 27 de novembro de 2019.
AROLDO CEDRAZ
Relator